【裁判字號】    92,訴,565
【裁判日期】    921009
【裁判案由】    重利
【裁判全文】
台灣板橋地方法院刑事判決                          九十二年度訴字第五六五號
    公  訴  人  台灣板橋地方法院檢察署檢察官
    被      告  乙○○
                甲○○
右列被告因重利案件，經檢察官提起公訴（九十一年度偵字第三二九四號），本院判
決如左：
    主  文
乙○○、甲○○共同連續乘他人急迫，貸以金錢，而取得與原本顯不相當之重利，乙○○處有期徒刑陸月，甲○○處有期徒刑肆月，如易科罰金，均以佰元折算壹日。
    事  實
一、乙○○自民國（下同）八十九年十月間起，在台北縣板橋市○○路二三六巷一０
    九號五樓經營放款之業務，並雇用甲○○（起訴書為乙○○，而於九十年十一月
    間受雇）為員工，同時於報紙刊登廣告以招攬業務，乙○○與甲○○二人竟基於
    共同之概括犯意聯絡，先後於九十年四、五月間，在台北縣新莊市○○路丙○○
    所經營之工廠內，乘丙○○因支票到期需金錢周轉急迫之際，貸以新台幣（下同
    ）三十萬元，並要求丙○○同時開立發票日相隔十天，金額各為十五萬元之支票
    三紙交付予乙○○與甲○○二人，上開支票支票屆期經提示，丙○○亦如期給付
    ，而取得與原本顯不相當之重利；又於同年四、五月間，在上址，丙○○亦因急
    需資金向乙○○與甲○○二人貸以三十萬元之金錢，而乙○○及甲○○二人要求
    丙○○開立發票日相隔十天，金額各為十五萬元之支票三紙，支票屆期經提示，
    丙○○如期給付，乙○○與甲○○二人取得與原本顯不相當之重利；復於同年七
    、八月間，在上址，丙○○亦因上開同一急迫之事由，向林、王二人貸以三十萬
    元，經林、王二人要求丙○○開立每十天為一期及上開相同金額之支票三紙，屆
    期經提示，並獲付款，而取得與原本顯不相當之重利；又於同年十二月間，在上
    址，丙○○亦因急需用錢，向乙○○、甲○○二人貸以五十萬元，林、王二人亦
    要求丙○○各開立每十天為一期，金額各為二十萬元、二十萬元及三十萬元之支
    票三紙交予林、王二人，屆期經提示並獲付款，而取得與原本顯不相當之重利；
    再於九十一年二月間，在上址，丙○○亦因急需資金周轉，又向甲○○、乙○○
    二人貸以五十萬元，林、王二人要求丙○○開立每十天為一期，金額各為二十萬
    元、二十萬元及三十萬元之支票三紙交予林、王二人，屆期經提示惟未獲付款，
    乙○○乃持上開三紙支票，於上址交予丙○○另簽立付款銀行為中國農民銀行樹
    林分行，發票日各為九十年十二月十日、十二月二十三日、十二月二十五日及十
    二月三十日，金額各為十五萬元、三十萬元、五十萬元及五十萬元之支票四紙交
    予乙○○（此部分因尚未取得與原本顯不相當之重利，並不構成重利）。
二、案經被害人丙○○訴由台北縣政府警察局移送台灣板橋地方法院檢察署檢察官偵
    查起訴。
    理  由
一、訊據被告乙○○、甲○○二人矢口否認有何重利之犯行，被告乙○○並辯稱：伊
    係從事租屋公司，另有與代書合作從事放貸收取利息，僅收取三分利息，並未有
    收取高額利息之事，而被告甲○○則辯稱：伊係受僱於乙○○負責租屋仲介，負
    責張貼廣告，並未有從事放貸之業務云云；經查：右揭事實，業據被害人丙○○
    分別於警訊及偵審中指陳歷歷，並有被害人丙○○所簽發之付款銀行為中國農民
    銀行樹林分行，發票日各為九十年十二月十日、十二月二十三日、十二月二十五
    日及十二月三十日，金額各為十五萬元、三十萬元、五十萬元及五十萬元之支票
    四紙扣案可資佐證。是以被告二人所辯各節，要屬飾卸之詞，不足採信。再被害
    人丙○○稱借貸三十萬元，每十天收利息一次，月息共十五萬元，即月息高達五
    十分，此利息與原本顯不相當至明。罪證明確，被告等犯行洵堪認定。
二、核被告二人所為，均係犯刑法第三百四十四條之重利罪。被告二人間有犯意聯絡
    及行為之分擔，應論以共同正犯。再被告二人先後多次犯行，時間緊接，且犯罪
    構成要件相同，顯係基於概括犯意為之，為連續犯，應論以一罪，並加重其刑。
    至公訴人認被告二人係犯同法第三百四十五條常業重利罪，惟因僅查有被告二人
    放貸予被害人丙○○之事證，僅外並查無被告二人尚有其他放貸而收取與原本不
    相當重利之事證，尚難認以被告二人有賴此維生，是公訴人起訴法條，尚有未洽
    ，應予變更。爰分別審酌被告二人之品行、智識程度、犯罪動機，所參與之程度
    、經營之時間、借款之金額，對社會金融秩序危害甚大及被告二人犯罪後之態度
    等一切情狀，各量處如主文所示之刑，並均諭知易科罰金之折算標準，以資懲儆
    。至公訴人請求將扣案如附表所列之物沒收乙節；惟查上開扣案之物並無證據證
    明與被告二人經營此重利犯行有關，故自無從於本案中宣告沒收，附此說明。
三、另公訴意旨略以：被告甲○○、乙○○二人尚乘王總理、羅碧霞、楊淑美、許新
    榮、楊春福、賴淑芬、丁○○、林龍奇、蔡獻儀、陳凌和、趙添財、洪丁貴、王
    文攢、林王美英等人急迫之際貸以金錢，而取得與原本顯不相當之重利；然公訴
    人起訴此部分犯罪之證據，業經本院於九十二年三月十七日裁定命公訴人於二十
    日內補正起訴事實、犯罪之證據並指出證明之方法，惟公訴人雖於九十二年四月
    十六日提出意見書，僅以有如附表所列之物扣案及與上開已論罪部分為法律上一
    罪之關係，但並未指出此部分之證據何在？次查；查獲被告時雖扣有附表所列之
    本票、支票，然上開本票與支票並不足以證明被告二人於何時、何地，有收取與
    原本顯不相當重利之證據。又法院係居於訴訟三方關係之裁判者地位，以維護公
    平審判，其職責重在判斷，不在證據之蒐集與提出，而檢察官除提起公訴外，尚
    須維持公訴，負有說服之責任，其舉證責任之目的，係在充分說明被告確有如公
    訴所指之犯罪事實，從而其舉證責任應存在刑事訴訟程序之全程，且於舉證不足
    使法院產生有罪之確信時，為終局的舉證責任未盡。是以公訴人起訴此部分之證
    據，於命補正之日期內，逾期仍未補正，然公訴人認與前揭已論罪部分有法律上
    一罪之關係，故不另為駁回起訴之裁定，併予敘明。
據上論斷，應依刑事訴訟法第二百九十九條第一項前段、第三百條，刑法第二十八條
、第五十六條、、第三百四十四條、第四十一條第一項前段，罰金罰鍰提高標準條例
第一條前段、第二條，判決如主文。
本案經檢察官壽勤偉、顏世翠到庭執行職務
中    華    民    國    九   十   二    年    十    月       九         日
                           台灣板橋地方法院刑事第四庭
                               法  官  潘  長  生
右正本證明與原本無異。
如不服本判決，應於判決送達後十日內向本院提出上訴狀 (應附繕本) ，上訴於臺灣
高等法院。
                               書記官  陳  蒼  仁
中    華    民    國    九   十   二    年    十    月       十三       日
附錄本案論罪科刑法條
刑法第三百四十四條
乘他人急迫、輕率或無經驗，貸以金錢或其他物品，而取得與原本顯不相當之重利者
，處一年以下有期徒刑、拘役或科或併科一千元以下罰金。
附           表：
一、 趙天財所簽發票面額均為五萬元之本票五張
二、 丁○○所簽發面額為二萬元之本票一張
三、 洪丁貴所簽發面額為五萬元之本票一張
四、 林龍奇所簽發面額分別為四十六萬元及十五萬元之本票各一張
五、 陳凌和所簽發面額為五萬元之本票一張
六、 楊淑美所簽發面額為三十二萬五千元之本票一張
七、 許新榮所簽發面額為五萬元之本票一張
八、 丙○○所簽發均面額為五十萬元之支票二張、
九、 丙○○所簽發面額分別為三十萬元及十五萬元之支票各一張
十、 林王美英所簽發面額分別為三十萬、三十一萬元、十萬元之支票各一張
十一、 王文攢所簽發面額分別為二十六萬、十八萬元之支票各一張
十二、 蔡獻儀所簽發面額分別為二十六萬元、十八萬元之支票各一張
十三、 王錦綢所簽發面額分別為四萬八千元、六千八百七十元之支票各一張
十四、 裕瀛有限公司所簽發面額均為一萬元六千之支票各一張
十五、 趙天財所簽立借據一張
十六、 丙○○所簽立之機械買賣契約書一張
十七、 有註記收款日期之現金分別為二十五萬元、六萬五千元
十八、 客戶聯絡簿二本
十九、 帳冊二本
二十、 空白商業本票三本


司法院資訊處製作；財團法人民間司法改革基金會備份。
